臺灣臺北地方法院簡易民事判決
110年度北簡字第13345號
原      告  匯豐汽車股份有限公司


法定代理人  陳昭文  
訴訟代理人  劉泰良  
被      告  邱啟鴻律師（即被繼承人黃煥明之遺產管理人）


上列當事人間請求清償債務事件，本院於民國一百一十年十月二
十七日言詞辯論終結，判決如下︰
    主    文
被告應於管理被繼承人黃煥明之遺產範圍內給付原告新臺幣四十
八萬元，及自民國一百零八年四月九日起至民國一百零八年四月
十四日止，按年息百分之十七點八三計算之利息。  
原告其餘之訴駁回。
訴訟費用新臺幣伍仟壹佰捌拾元由被告於管理被繼承人黃煥明之
遺產範圍內負擔。
本判決第一項得假執行。但被告如以新臺幣肆拾捌萬元為原告預
供擔保後，得免為假執行。
    事    實
甲、原告方面：
一、聲明：被告應於管理被繼承人黃煥明之遺產範圍內給付原告
    新臺幣（下同）四十八萬元，及民國一百零八年四月九日起
    至清償日止，按年息百分之十七點八三計算之利息。
二、陳述略稱：
  ㈠緣原告持有債務人即被繼承人黃煥明於一百零八年三月八日
    簽發之本票乙紙（下稱系爭本票），到期日為一百零八年四
    月八日，票面金額為四十八萬元，並約定按年息百分之十七
    點八三計息；被繼承人黃煥明又於一百零七年十一月二十一
    日向原告借款三十五萬元，約定清償期限為一百零七年十二
    月二十一日，並約定按年息百分之十七點八三計息。
　㈡詎被繼承人黃煥明死亡無法清償，業經臺灣新北地方法院（
    下稱新北地院）選任被告邱啟鴻律師為被繼承人黃煥明之遺
    產管理人，被告應於遺產範圍內負擔前揭債務，爰依本票票
    據法律關係提起本件訴訟。本件利息起息日係從一百零八年
    四月九日起算，是以被繼承人沒繳的日期開始計算。
三、證據：提出系爭本票影本一件及新北地院一一○年度司家催
    字第五十二號公示催告公告一件、動產擔保交易線上登記證
    明書影本一件、車輛動產抵押契約書影本一件為證。
乙、被告方面：
一、聲明：原告之訴駁回。
二、陳述略稱：
  ㈠被繼承人黃煥明前於一百零八年四月十五日死亡後，其繼承
    人均已拋棄繼承或死亡，被告乃於一百一十年三月二日經新
    北地院一○九年度家聲抗字第三十二號裁定選任為其遺產管
    理人，該裁定並於一百一十年三月二十六日確定，是被告對
    被繼承人黃煥明生前債權債務關係，無從得知。
　㈡本件原告對被繼承人黃煥明之本票債權，於被繼承人黃煥明
    死亡後，被告經選任為其遺產管理人前，事實上無人可清償
    本件債務；又被告經選任為其遺產管理人後，爰依民法第一
    千一百七十九條規定聲請對被繼承人黃煥明之債權人及受遺
    贈人為公示催告，經新北地院以一一○年度家催字第三十二
    號裁定命其債權人及受遺贈人，應自公示催告最後登載新聞
    紙之日起一年六個月內，報明債權及為願受遺贈與否之聲明
    ，被告並於一百一十年五月十二日刊登該公示催告於太平洋
    日報，是被告於上開公示催告程序踐行完畢前，依法亦不得
    償還本件債務。故被繼承人黃煥明於一百零八年四月十五日
    所生未為給付之情事，不可歸責於被告，故原告請求被繼承
    人黃煥明死亡後起算之遲延利息，即屬無據，應予駁回。
　㈢又原告主張被繼承人黃煥明於其遺產範圍內清償按年息百分
    之十七點八三計算之遲延利息，依票據法第一百二十四條準
    用第二十八條第一、二項規定，亦無理由。對系爭本票原本
    跟影本相符沒有意見。　
三、證據：提出新北地院一○九年度家聲抗字第三十二號民事裁
    定影本一件、新北地院民事裁定確定證明書影本一件、新北
    地院一一○年度家催字第三十二號民事裁定影本一件及太平
    洋日報影本一件為證。
    理    由
一、程序方面：按不變更訴訟標的，而補充或更正事實上或法律
    上之陳述者，非為訴之變更或追加，民事訴訟法第二百五十
    六條定有明文，此項規定於簡易訴訟程序適用之（民事訴訟
    法第四百三十六條第二項參照）。經查，本件原告於民事聲
    請支付命令狀之請求原因及事實部分，其中利息誤載為「年
    息百分之九點○九」，嗣於一百一十年十月二十七日言詞辯
    論程序中當庭更正為「年息百分之十七點八三」，核屬更正
    法律上之陳述，參酌前揭規定，程序並無不合，應予准許。
二、原告主張之事實，已據其提出系爭本票影本一件及新北地院
    一一○年度司家催字第五十二號公示催告公告一件為證，經
    核對相關證物原本無訛，被告亦不爭執確為被繼承人黃煥明
    之遺產管理人，堪認原告主張為真實。
三、按因不可歸責於債務人之事由，致未為給付者，債務人不負
    遲延責任；遺產管理人之職務如左：三、聲請法院依公示催
    告程序，限定一年以上之期間，公告被繼承人之債權人及受
    遺贈人，命其於該期間內報明債權及為願受遺贈與否之聲明
    ，被繼承人之債權人及受遺贈人為管理人所已知者，應分別
    通知之，民法第二百三十條、第一千一百七十九條第一項第
    三款分別定有明文。次按民法第一千一百八十一條原規定：
    「被繼承人之債權人或受遺贈人，非於第一千一百七十九條
    第一項第三款所定期間屆滿後，不得請求清償債權或交付遺
    贈物」。嗣於七十四年六月三日修正為：「遺產管理人非於
    第一千一百七十九條第一項第三款所定期間屆滿後，不得對
    被繼承人之任何債權人或受遺贈人，償還債務或交付遺贈物
    」，其立法理由為：「本條立法意旨，應在限制遺產管理人
    ，而不在限制債權人或受遺贈人行使請求權，蓋清償債務及
    交付遺贈物，原為繼承人之義務，遺產管理人不過因繼承人
    之有無不明代為履行義務耳。爰予修正之，使與本法第一千
    一百五十八條之規定，前後一致」。而遺產管理人清償被繼
    承人之債務受有前揭限制，亦係為使債權人公平受償，必須
    依民法第一千一百七十九條規定為遺產之清算程序，以公示
    催告使被繼承人之債權人及受遺贈人於一定期間內報明債權
    及為願受遺贈與否之聲明，如許於期間屆滿前為清償，則此
    項目的勢將無法達成；依此規定，遺產管理人於公示催告期
    間內既不得對任何債權人清償債務，即不負給付義務（最高
    法院七十七年度第十四次民事庭會議決議㈠參照）。再按發
    票人得記載對於票據金額支付利息及其利率。利息未經載明
    時，定為年利六釐。票據法一百二十四條準用同法第二十八
    條第一項、第二項分別定有明文。
四、經查：㈠被繼承人黃煥明於一百零八年四月十五日死亡，自
    被繼承人黃煥明死亡後至選任被告為其遺產管理人前，因其
    繼承人均拋棄繼承或死亡，事實上無人可清償本件債務；後
    經新北地院於一百一十年三月二日以一○九年度家聲抗字第
    三十二號民事裁定選任被告為被繼承人黃煥明之遺產管理人
    ，新北地院一一○年度司家催字第五十二號裁定並於一百一
    十年五月三日准被告對被繼承人黃煥明之債權人及受遺贈人
    為公示催告，期間為一年六個月，被告並於一百一十年五月
    十二日刊登該公示催告於太平洋日報（參本院卷第二十五頁
    ），是本件公示催告期限於一百一十一年十一月十二日屆滿
    前，被告依法不得償還；㈡依原告主張被繼承人黃煥明逾期
    日為一百零八年四月九日，然被繼承人黃煥明於一百零八年
    四月十五日死亡，死亡後乃不可歸責於被繼承人黃煥明之事
    由致未為給付，其法定繼承人均拋棄繼承，且被告依民法第
    一千一百八十一條規定在前揭公示催告期間屆滿前不得償還
    ，亦有不可歸責之事由，依民法第二百三十條規定，自不負
    遲延責任，本件債務未為給付係因事實上無從給付，及法律
    上不得給付所致，又前揭公示催告期間屆滿之日尚未屆至，
    無從認定被告屆時將有不負償還責任之情，故原告請求自一
    百零八年四月九日起至清償日止之遲延利息，即非有理，應
    僅得請求自一百零八年四月九日起至被繼承人黃煥明死亡前
    一日之遲延利息；㈢原告另主張按年息百分之十七點八三計
    算遲延利息，被告辯稱依票據法一百二十四條準用同法第二
    十八條第一項、第二項規定，原告前揭利率主張並無理由等
    情，然系爭本票有明白記載年息百分之十七點八三，並非票
    據法所稱利率未經載明之狀況，被告前揭利率之抗辯，應屬
    無據；㈣基上，原告僅得請求被告於管理被繼承人黃煥明之
    遺產範圍內給付原告四十八萬元，及自一百零八年四月九日
    起至一百零八年四月十四日止，按年息百分之十七點八三計
    算之利息。
五、綜上所述，原告本於消費借貸法律關係，請求被告於管理被
    繼承人黃煥明之遺產範圍內給付原告四十八萬元，及自一百
    零八年四月九日起至清償日止，按年息百分之十七點八三計
    算之利息，其請求於主文第一項之範圍內為有理由，應予准
    許，超過主文第一項範圍之請求，則屬無據，應予駁回。 
六、本件係就民事訴訟法第四百二十七條第一項訴訟適用簡易程
    序所為被告一部敗訴之判決，依同法第三百八十九條第一項
    第三款規定，就被告敗訴部分應依職權宣告假執行，並依同
    法第三百九十二條第二項規定，依職權宣告被告預供擔保，
    得免為假執行。
七、本件訴訟費用額，依後附計算書確定如主文所示金額。
八、本件事證已明，兩造其餘攻擊防禦方法，於判決結果無影響
    ，故不一一論列，附此敘明。
九、據上論結，原告之訴為一部有理由，一部無理由，並依民事
    訴訟法第七十九條，判決如主文。 　　
中　　華　　民　　國　　110 　年　　11　　月　　25　　日
                              臺北簡易庭
                              法      官  文衍正
以上正本係照原本作成。
如對本判決不服，須於判決送達後二十日內向本庭（臺北市重慶
南路一段一百二十六巷一號）提出上訴狀。（須按他造當事人之
人數附繕本）。如委任律師提起上訴者，應一併繳納上訴審裁判
費。
中　　華　　民　　國　　110 　年　　11　　月　　25　　日
                              書  記  官  高秋芬
訴訟費用計算書：
項        目             金  額（新臺幣）        備  註 
第一審裁判費　　           5,180元
合　　　　計　　     　    5,180元